ACORDAO-COMPLETO-2388784

ACÓRDÃO 807/2020 ATA 3/2020 - PRIMEIRA CÂMARA

VISTOS, relatados e discutidos estes autos que tratam de ato de concessão de aposentadoria emitido pela Fundação Universidade Federal de Mato Grosso do Sul em favor do ex-servidor Djalma Della Santa;
ACORDAM os Ministros do Tribunal de Contas da União, reunidos em Sessão da 1ª Câmara, com fundamento no art. 71, inciso III, da Constituição Federal, nos arts. 1º, inciso V, e 39, inciso II, da Lei 8.443/1992, no art. 260, § 1º, do RI/TCU e ante as razões expostas pelo Relator, em:
9.1. considerar ilegal o ato de concessão de aposentadoria, emitido em favor de Djalma Della Santa (XXX.252.131-XX) , recusando o respectivo registro;
9.1.1. dispensar a devolução dos valores indevidamente recebidos até a data da ciência pela Fundação Universidade Federal de Mato Grosso do Sul do presente acórdão, com base no Enunciado 106 da Súmula da Jurisprudência do TCU;
9.2. determinar à Fundação Universidade Federal de Mato Grosso do Sul, com base no art. 45 da Lei 8.443/1992, que:
9.2.1. faça cessar os pagamentos decorrentes do ato impugnado, em especial da parcela decorrente da opção, comunicando ao TCU, no prazo de quinze dias, as providências adotadas, nos termos do art. 262, caput, do Regimento Interno do TCU, art. 8º, caput, da Resolução-TCU 206/2007 e art. 19, caput, da Instrução Normativa-TCU 78/2018;
9.2.2. emita novo ato de aposentadoria, livre da irregularidade apontada, submetendo-o ao TCU, no prazo de trinta dias, consoante os arts. 262, § 2º, do Regimento Interno do TCU e 19, § 3º, da Instrução Normativa TCU 78/2018;
9.2.3. comunique ao interessado o teor desta decisão, alertando-o de que o efeito suspensivo proveniente da interposição de eventual recurso não o exime da devolução dos valores percebidos indevidamente após a respectiva notificação, caso o recurso não seja provido;
9.2.4. no prazo de 30 (trinta) dias, contados da ciência desta decisão, envie a este Tribunal documentos comprobatórios de que o interessado está ciente da presente deliberação.

Ato de concessão de aposentadoria emitido pela Fundação Universidade Federal de Mato Grosso do Sul. Apreciação para fins de registro.

Primeira Câmara

3. Interessado: Djalma Della Santa (XXX.252.131-XX).

13.1. Ministros presentes: Walton Alencar Rodrigues (Presidente) e Vital do Rêgo (Relator).
13.2. Ministro-Substituto convocado: Marcos Bemquerer Costa.
13.3. Ministro-Substituto presente: Weder de Oliveira.

ACORDAO-COMPLETO-2476251

Acórdão 1121/2022 - Primeira Câmara

VITAL DO RÊGO

Adoto como relatório, com os devidos ajustes de forma, a instrução elaborada no âmbito da Secretaria de Fiscalização de Pessoal (peça 12) , com a qual se manifestou de acordo o corpo gerencial daquela unidade técnica especializada (peça 13) , a seguir transcrita:
INTRODUÇÃO
1.	Trata-se de ato de alteração de concessão de aposentadoria de Djalma Della Santa, ex-servidor da Fundação Universidade Federal de Mato Grosso do Sul.
2.	O ato foi submetido, para fim de registro, à apreciação do Tribunal de Contas da União (TCU) , de acordo com o art. 71, inciso III, da Constituição Federal. O cadastramento e a disponibilização ao TCU ocorreram por intermédio do Sistema de Apreciação e Registro de Atos de Admissão e Concessões, na forma dos arts. 2º, caput e incisos I a VI, e 4º, caput, da Instrução Normativa - TCU 78/2018.
HISTÓRICO
3.	Esta Secretaria diligenciou a Universidade Federal de Mato Grosso do Sul, por meio do ofício SEFIP-D/3977, de 14/8/2012, solicitando cópia da tabela demonstrativa que comprova os tempos ocupados pelo inativo em funções comissionadas; da memória de cálculo da parcela referente à Opção; da decisão judicial relativa ao percentual de 28,86%, bem como que fosse esclarecido o parecer do controle interno de que estaria incorreta a incorporação de quintos/décimos, uma vez que o ex-servidor não faria jus a 2/10 de CD4 (peça 1) . 
4. Em resposta, a Universidade Federal de Mato Grosso do Sul encaminhou a documentação anexada à peça 3. 
5.	Posteriormente, a Sefip realizou a oitiva do Sr. Djalma Della Santa, por meio do ofício 3467/2017-TCU/Sefip, de 18/7/2017, para que se manifestasse sobre o recebimento de vantagem relativa à opção da função CD-4, no valor de R$ 3.519,66, uma vez que somente tem direito à incorporação de FG-3 (5/5) , bem como sobre o recebimento de parcela (R$ 734,63) em desacordo com o entendimento do TCU, delineado no Acórdão 2161/2005-TCU-Plenário, Ministro-Relator Walton Alencar Rodrigues, por se tratar de erro na execução da sentença que determinou o pagamento relativo a rubricas judiciais (28,86%) , as quais devem ser absorvidas pelas novas estruturas remuneratórias implantadas (ou mesmo por reajuste geral) após o provimento jurisdicional (peça 5) .
6.	O Sr. Djalma Della Santa recebeu o ofício de oitiva em 25/7/2017 (peça 6) . O ofício de oitiva estabeleceu o prazo de 15 dias, a contar do recebimento da notificação, para que o interessado, se assim desejasse, pudesse manifestar-se quanto à irregularidade listada. No ofício de oitiva ressaltou-se que a não apresentação da referida manifestação, no prazo fixado, não impedirá a apreciação da matéria pelo Tribunal e ensejará o prosseguimento normal do processo em destaque.
7.	O Sr. Djalma Della Santa, embora ciente da oitiva, até o presente momento não prestou esclarecimentos sobre as inconsistências listadas na oitiva. Portanto, considerando-se o tempo decorrido, é de se presumir que ele decidiu não se manifestar nos autos. Dessa maneira, entende-se cabível a análise e apreciação da matéria constante nos presentes autos, considerando-se atendidos os princípios do contraditório e da ampla defesa. 
EXAME TÉCNICO
a) Percentual de 28,86%
8.	Consta no ato de alteração de aposentadoria o pagamento de decisão judicial referente ao percentual de 28,86%. No que se refere à rubrica alusiva ao percentual de 28,86%, tal vantagem decorre de sentenças judiciais que garantiram aos servidores civis o ganho da diferença existente entre o reajuste salarial concedido aos referidos servidores e àquele concedido, na mesma ocasião, aos servidores militares por meio da Lei 8.622/1993.
9.	Por mais que, inicialmente, esse percentual possa ser entendido como de fato devido, visto que foi reconhecido por meio de decisão judicial favorável aos interessados, tal reajuste foi estendido aos servidores públicos civis por meio da MP 1.704/1998, a qual encontra-se reeditada, atualmente, pela MP 2.169-43/2000, in verbis:
Art. 1o  Fica estendida aos servidores públicos civis da Administração direta, autárquica e fundacional do Poder Executivo Federal a vantagem de vinte e oito vírgula oitenta e seis por cento, objeto da decisão do Supremo Tribunal Federal assentada no julgamento do Recurso Ordinário no Mandado de Segurança no 22.307-7 - Distrito Federal, com a explicitação contida no acórdão dos embargos de declaração.
Art. 2º A vantagem de que trata o artigo anterior será devida, a partir de 1º de janeiro de 1993, aos servidores públicos civis aos quais se aplicam as tabelas constantes dos anexos da Lei nº 8.622, de 19 de janeiro de 1993.
§ 1º O percentual referido no artigo anterior, deduzidos os acréscimos percentuais decorrentes da aplicação da Lei nº 8.627, de 19 de fevereiro de 1993, incidirá sobre os vencimentos dos servidores.§ 2º Os valores resultantes da aplicação do disposto no parágrafo anterior serão pagos mediante rubrica específica e estarão sujeitos aos futuros reajustes gerais concedidos aos servidores públicos.
10. Assim, a sentença judicial que assegurou ao interessado o pagamento do percentual de 28,86% não levou em consideração essa extensão do reajuste que foi dada pela referida Medida Provisória. Tal fato fez com que o ex-servidor recebesse percentual de reajuste superior a dos demais servidores públicos.
11.	 Dessa forma, não há mais razão para que o pagamento de tal parcela figure de forma destacada nos proventos de aposentadoria do inativo, sob pena de consubstanciar-se, na verdade, em pagamento em duplicidade. 
12. Além disso, ainda que se pudesse admitir o pagamento em duplicidade da referida parcela, tal rubrica deveria ter ficado limitada à data da implantação das diversas leis que reestruturaram as carreiras dos servidores públicos federais. Logo, evidente que a situação que deu suporte à concessão judicial da parcela em debate não subsiste após tais normas jurídicas que fixaram novos vencimentos para servidores públicos da União.
13.	 Em consulta ao contracheque de setembro/2019, observa-se que o inativo não recebe mais a rubrica decisão judicial referente aos 28,86%, sendo sanada tal irregularidade (peça 9) . 
b) opção da função CD-4
14.	 O servidor Djalma Della Santa aposentou-se em 3/6/1997, com proventos proporcionais a 30/35 avos. No ato de concessão inicial constava o recebimento de 2/10 de CD-4 e 2/10 de FG-3. O ato de concessão inicial de aposentadoria do ex-servidor foi apreciado pela legalidade no TC Processo 855.679/1997-2 (peça 8) .
15.	 No ato de alteração em exame neste processo, foi concedida a vantagem "opção" referente à função CD-4. 
16.	 De acordo com entendimento deste Tribunal, proferido no Acórdão 2076/2005-TCU-Plenário, Ministro-Relator Augusto Sherman, assegura-se a vantagem "opção", prevista no art. 2º da Lei 8.911/1994, aos servidores que, até a data de 18/1/1995, tenham satisfeitos os requisitos do art. 193 da Lei 8.112/1990, ainda que sem os requisitos para a aposentação em qualquer modalidade:
Art. 193 da Lei 8.112/1990:
art. 193. O servidor que tiver exercido função de direção, chefia, assessoramento, assistência ou cargo em comissão, por período de 5 (cinco) anos consecutivos, ou 10 (dez) anos interpolados, poderá aposentar-se com a gratificação da função ou remuneração do cargo em comissão, de maior valor, desde que exercido por um período mínimo de 2 (dois) anos.
§ 1° Quando o exercício da função ou cargo em comissão de maior valor não corresponder ao período de 2 (dois) anos, será incorporada a gratificação ou remuneração da função ou cargo em comissão imediatamente inferior dentre os exercidos.  
Acórdão 2076/2005-TCU-Plenário:
9.3.1. é assegurada na aposentadoria a vantagem decorrente da opção, prevista no art. 2º da Lei  nº 8.911/94, aos servidores que, até a data de 18 de janeiro de 1995, tenham satisfeito os pressupostos temporais estabelecidos no art. 193 da Lei 8.112/90, ainda que sem os requisitos para aposentação em qualquer modalidade;  (grifei) 
17.	 No Acórdão 2076/2005-TCU-Plenário, esta Corte de Contas também estabeleceu uma exceção para os atos que tenham sido publicados até 25/10/2001, isto é, na vigência da Decisão 481/1997-TCU-Plenário:
9.3.2. em atenção aos princípios da segurança jurídica, da boa-fé e da isonomia, a determinação constante do item 8.5 da Decisão nº 844/2001-TCU-Plenário, com a redação dada por este Acórdão, não se aplica aos atos de aposentadoria expedidos com base no entendimento decorrente das Decisões nº s 481/1997-Plenário e 565/1997-Plenário, e já publicados no órgão de imprensa oficial até a data da publicação da Decisão nº 844/2001-Plenário (DOU de  25/10/2001) ;
18.	 No caso exposto no item 9.3.2 do Acórdão 2076/2005-TCU-Plenário, no tocante à exigência de tempo de exercício na função para o recebimento da parcela opção, convém transcrever excerto do voto condutor do Acórdão 224/2006-TCU-Primeira Câmara:
16. Embora o item acima transcrito não aluda, especificamente, à exigência de exercício mínimo de dois anos para incorporação da função de maior valor, dentre as exercidas pelo servidor, é certo que a exclusão dos atos de aposentadoria expedidos com base nas Decisões nº s 481/1997 e 565/1997, ambas do Plenário, da abrangência da determinação constante do item 8.5 da Decisão nº 844/2001-Plenário, com a redação dada pelo Acórdão 2076/2005-TCU-Plenário, indica que, nestes casos, também aquela exigência deve ser relevada, tendo em vista que as Decisões em comento, ao permitirem a opção para servidores que possuíssem, na data da aposentadoria, apenas um quinto incorporado, obviamente permitiam a concessão de tal vantagem no valor de função exercida por menos de dois anos. (grifei) 
19. Assim, verifica-se dois entendimentos deste Tribunal no tocante à concessão da vantagem opção, quando da aposentadoria:
a) o primeiro, regra geral, assegura a vantagem da opção para aqueles que preencheram os requisitos temporais estabelecidos no artigo 193 da Lei 8.112/1990 até 18/1/1995; e
b) o segundo, vale especificamente para os atos de aposentadoria que foram publicados até 25/10/2001, nesse caso assegura-se a vantagem de opção para aqueles que incorporaram até a data de 18/1/1995 pelo menos um quinto da função. 
20.	 Com base nas informações constantes nos atos do ex-servidor e nos documentos apresentados (peça 3, p. 8) , somando os dias referentes aos períodos exercidos em CD-4, o interessado não possui 5 (cinco) anos consecutivos, ou 10 (dez) anos interpolados no exercício da função CD-4 até 18/1/1995. Além disso, embora o ato de alteração possua vigência em 29/6/1999, a soma dos períodos exercidos na função CD-4 não totaliza 1 ano.  
21.	 Diante do exposto, entende-se que a parcela opção encontra-se irregular, pois o inativo não atende aos requisitos para recebê-la, devendo o ato de alteração ser apreciado pela ilegalidade. 
CONCLUSÃO
22.	 Em razão do exposto e tendo em vista as análises realizadas no ato de alteração de concessão de aposentadoria de Djalma Della Santa, esta Unidade Técnica considera que o ato está ilegal, uma vez que o inativo não atende aos requisitos para o recebimento da vantagem "opção" de CD-4. Ressalta-se ainda que o ex-servidor não recebe mais o percentual de 28,86%. 
PROPOSTA DE ENCAMINHAMENTO
23.	 Ante o exposto, conforme o preceituado no artigo 71, inciso III, da Constituição Federal de 1.988; c/c os artigos. 1º, inciso V, e 39, inciso II, da Lei nº 8.443/1992, c/c os artigos 1º, inciso VIII, 260, §§ 1º e 5º, do Regimento Interno/TCU, e tomando por base as informações prestadas pelo órgão de controle interno e as verificações feitas pela unidade técnica, na forma prevista no artigo 260, caput, do referido Regimento, propõe-se: 
a) considerar ilegal e negar o registro do ato de concessão de alteração de aposentadoria de Djalma Della Santa (CPF XXX.252.131-XX) .
b) dispensar o ressarcimento das quantias indevidamente recebidas de boa-fé, nos termos da Súmula TCU n. 106;
c) determinar à Universidade Federal de Mato Grosso do Sul que adote medidas para que:
c.1) no prazo de quinze dias, faça cessar os pagamentos decorrentes do ato impugnado por esta Corte, sob pena de responsabilidade solidária da autoridade administrativa omissa, nos termos do art. 262 do Regimento Interno/TCU;
c.2) no prazo de trinta dias, emita novo ato, livre das irregularidades apontadas, e o submeta ao TCU pelo Sistema e-Pessoal, nos termos dos arts. 262, § 2º, do Regimento Interno desta Corte e 19, § 3º, da Instrução Normativa TCU 78/2008;
c.3) dê ciência, no prazo de 15 (quinze) dias, do inteiro teor desta deliberação ao interessado, alertando-o de que o efeito suspensivo proveniente da interposição de eventuais recursos junto ao TCU não o exime da devolução dos valores percebidos indevidamente após a respectiva notificação, caso esses não sejam providos; e
c.4) encaminhar ao Tribunal, no prazo de 30 (trinta) dias contados da ciência da decisão, documento apto a comprovar que o interessado tomou conhecimento do acórdão.
2.	O Ministério Público, representado nos autos pelo Procurador Dr. Júlio Marcelo de Oliveira, manifestou-se de acordo com a proposição da unidade técnica (peça 14) . 
É o Relatório.

não há.

Procurador Júlio Marcelo de Oliveira.

APOSENTADORIA. PAGAMENTO DE OPÇÃO DE FUNÇÃO SEM ATENDER AOS REQUISITOS TEMPORAIS ESTABELECIDOS NO ART. 193 DA LEI 8.112 ATÉ 18/1/1995. PAGAMENTO DE QUINTOS CUMULADOS COM OPÇÃO. IMPOSSIBILIDADE CONSOANTE O ACÓRDÃO 2.988/2018-TCU-PLENÁRIO. OITIVA. ILEGALIDADE. DETERMINAÇÕES.

APOSENTADORIA (APOS)

Secretaria de Fiscalização de Pessoal (Sefip).

Aprecia-se, nesta oportunidade, ato de alteração referente à concessão de aposentadoria emitida pela Fundação Universidade Federal de Mato Grosso do Sul em favor do Sr. Djalma Della Santa, aposentado no cargo de Programador Cultural. O ato de alteração em epígrafe teve vigência na data de 31/5/1999.
Em análise preliminar, a Sefip identificou que o ato em análise foi emitido para conceder ao referido servidor, a vantagem decorrente da opção de que trata o art. 193 da Lei 8.112/1990. No entanto, a unidade técnica constatou que o interessado não reuniu os requisitos temporais estabelecidos pelo referido dispositivo, para a percepção da aludida vantagem. 
Considerando o mencionado indício de irregularidade e em razão de haver transcorrido lapso temporal superior a 5 anos entre a disponibilização do ato ao TCU em 18/2/2008, e a análise por esta Corte de Contas, nos termos do Acórdão 587/2011-TCU-Plenário, foi oportunizada, ao interessado, a garantia constitucional ao contraditório (peça 5) . Em paralelo, foi realizada diligência junto à Fundação Universidade Federal de Mato Grosso do Sul (peça 1) com vistas a obter esclarecimentos acerca do indício apontado.
A despeito de ter sido regularmente notificado para se manifestar no processo (peça 6) , o ex-servidor decidiu não apresentar considerações acerca do indício de irregularidade que consta de seu ato de aposentadoria. Já a entidade, em resposta à diligência, apresentou a documentação juntada na peça 3.
Destarte, a Secretaria de Fiscalização de Pessoal, ao analisar a documentação carreada aos autos, observou que:
 (...) nas informações constantes nos atos do ex-servidor e nos documentos apresentados (peça 3, p. 8) , somando os dias referentes aos períodos exercidos em CD-4, o interessado não possui 5 (cinco) anos consecutivos, ou 10 (dez) anos interpolados no exercício da função CD-4 até 18/1/1995. Além disso, embora o ato de alteração possua vigência em 29/6/1999, a soma dos períodos exercidos na função CD-4 não totaliza 1 ano.
Diante de tal constatação, a Sefip propõe considerar ilegal o ato em epígrafe em razão do pagamento irregular da vantagem denominada opção, com determinação para que a entidade exclua o pagamento da parcela dos proventos do ex-servidor.
O Ministério Público junto ao TCU, em seu parecer, ratificou as conclusões da Sefip.
II
Registro minha concordância integral com a proposta formulada pela unidade técnica, aquiescida pela manifestação do MPTCU, razão pela qual acolho os pareceres precedentes por seus próprios fundamentos, valendo-me, para tanto, da técnica da motivação per relationem, nos termos do art. 2º, § 3º, do Decreto 9.830, de 10 de junho de 2019, sem prejuízo de tecer os comentários a seguir.
De início, convém transcrever o comando então vigente do art. 193 da Lei 8.112/1990:
Art. 193. O servidor que tiver exercido função de direção, chefia, assessoramento, assistência ou cargo em comissão, por período de 5 (cinco) anos consecutivos, ou 10 (dez) anos interpolados, poderá aposentar-se com a gratificação da função ou remuneração do cargo em comissão, de maior valor, desde que exercido por um período mínimo de 2 (dois) anos.
§ 1° Quando o exercício da função ou cargo em comissão de maior valor não corresponder ao período de 2 (dois) anos, será incorporada a gratificação ou remuneração da função ou cargo em comissão imediatamente inferior dentre os exercidos.  
§ 2° A aplicação do disposto neste artigo exclui as vantagens previstas no art. 192, bem como a incorporação de que trata o art. 62, ressalvado o direito de opção.
Portanto, para fazer jus à vantagem denominada opção, o servidor tinha que ocupar a função por 5 (cinco) anos consecutivos ou 10 (dez) anos interpolados. No caso dos autos, consoante documentação juntada na peça 3, p. 9, o Sr. Djalma Della Santa ocupou a função CD-4 por menos de um ano (265 dias) , fato que impossibilita a percepção da vantagem decorrente do art. 193. Além disso, ainda que por hipótese o inativo tivesse cumprido os requisitos temporais, ele não poderia receber de forma concomitante, tal como vem ocorrendo, a vantagem decorrente da opção cumulada com quintos incorporados com fundamento no art. 62 da Lei 8.112/1990. Nesse sentido o Acórdão 2988/2018-TCU-Plenário.
9.2. deixar assente que os servidores (...) que tenham satisfeito os pressupostos temporais estabelecidos no art. 193 da Lei 8.112/1990 e os requisitos para aposentadoria até 18/1/1995, podem acrescer aos proventos de inatividade, deferidos com base na remuneração do cargo efetivo, o valor da função de confiança, paga pelo valor integral, ou a vantagem dos quintos/décimos/VPNI, de forma não cumulativa, em razão da vedação contida no § 2º do próprio art. 193 da Lei 8.112/1990.
Assim, diante das informações constantes dos autos, entendo que o ato em comento não reúne condições para receber a chancela da legalidade cabendo determinação para que a rubrica decorrente do art. 193 da Lei 8.112/1990 seja excluída dos proventos do inativo.
Ante o exposto, VOTO para que seja adotada a minuta de acórdão que ora trago ao exame deste Colegiado.
TCU, Sala das Sessões Ministro Luciano Brandão Alves de Souza, em 11 de fevereiro de 2020.
Ministro VITAL DO RÊGO 
Relator